【裁判字號】    88,自,158
【裁判日期】    900424
【裁判案由】    詐欺
【裁判全文】
臺灣彰化地方法院刑事判決                          八十八年度自字第一五八號
    自  訴  人  丙○○
        （原名傅彩盆）
    被      告  甲○○
右列被告因詐欺案件，經自訴人提起自訴，本院判決如左：
    主    文
甲○○無罪。
    理    由
一、自訴意旨略以：被告甲○○係從事營造業，於民國八十四年四月間承包台中市車
    崙埔之軍用兵工廠蓋彈藥庫等工程，因一時資金不足，且其明知本身之財務已呈
    不穩，且乏清償能力，其竟基於意圖為自己不法之所有之概括犯意，先於八十四
    年七月九日打電話至自訴人位於彰化縣永靖鄉家中，以週轉為由，向自訴人借款
    新台幣（以下同）二十萬元，自訴人不疑有他，乃陷於錯誤而於翌日在彰化縣永
    靖果菜市場交付二十萬元予被告甲○○，嗣又於同年月二十五日以週轉為由向自
    訴人詐借三十七萬元，嗣又於同年八月間及九月初又陸續向自訴人詐借五十三萬
    元，共計詐借一百十萬元，其間被告甲○○又於同年八月間又向自訴人詐稱：其
    所承包之台中車崙埔軍用工廠工程約一年內即可完，屆期將可分得紅利等語，並
    邀自訴人將借款中之五十六萬元轉換為投資其所承包之軍方車崙埔工程，惟被告
    甲○○施工至中途，於領得軍方部分款項即五百萬元後即不見蹤影，致使尚未完
    成之工程改由浩成有限公司（以下簡稱浩成公司）自行收尾完工，且該工程之未
    請款部分亦由浩成公司領款，其間被告除於八十四年九月間返還自訴人十萬元外
    ，其餘借款項被告屆期均未清償，自訴人亦未分得任何紅利，自訴人始知受騙，
    被告顯係蓄意詐騙，係觸犯刑法第三百三十九條之詐欺罪嫌云云。
二、按犯罪事實應依證據認定之，無證據不得推定其犯罪事實；又不能證明被告犯罪
    者，應諭知無罪之判決，刑事訴訟法第一百五十四條、第三百零一條第一項前段
    分別定有明文。次按，事實之認定，應憑證據，如未能發現相當證據，或證據不
    足以證明，自不能以推測或擬制之方法以為裁判基礎；又認定不利被告之事實，
    須依積極證據，苟積極證據不足為不利於被告事實之認定時，即應為有利於被告
    之認定，更不必有何有利之證據，且告訴人之告訴，係以使被告受刑事訴追為目
    的，是其陳述是否與事實相符，仍應調查其他證據以資審認（最高法院三十年上
    字第八一六號、四十年臺上字第八六號、五十二年臺上字第一三００號判例參照
    ）。
三、訊據被告甲○○固坦承於右揭時、地向自訴人丙○○借款一百十萬元，嗣後又邀
    自訴人將借款中之五十六萬元轉投資其所承包之軍方工程之事實不諱，惟堅決否
    認有何詐欺之犯意，辯稱：軍方之工程款均係分期領，之前我所領之工程款均用
    來償付工人之工資及材料費，且頭嵙山的工程倒塌，連帶使車崙埔工程款亦被凍
    結，又被罰了六百萬元，所以我便無資力可完成車崙埔之工程，所以我再向大包
    浩成公司請求資助，請浩成公司趕快將工程完工，所以之後之工程款亦係由浩成
    公司領得，我並沒有詐騙自訴人，我向自訴人借款時她就知道我所承包之頭嵙山
    工程倒塌等語。按詐欺罪之構成要件，須意圖為自己或第三人不法之所有，以詐
    術使人將本人或第三人之物交付者，始足相當。經查，自訴人自承被告於八十四
    年七月十日向自訴人借錢時，被告即稱其票據週轉不過來，且自訴人亦稱其於投
    資被告所承包之工程時即已知被告前所承包之頭嵙山工程建物倒塌，且被告係自
    八十四年七月十日起至同年八月止，先後多次向自訴人借款達一百十萬元，是以
    自訴人當對被告之資力有所了解。次查，證人丁○○到庭證稱：我有投資被告所
    承包之車崙埔工程一百二十萬元，因我與甲○○是同莊人，所以他來找我投資，
    投資前有去看一次，約在八十二、三年間，我去看現場時尚為空地未建造，投資
    後我再去看，結構體已完成，但後來投資的錢都虧光了等語；又證人乙○○到庭
    證稱：我幫我父親甲○○做招標、處理文書資料的工作，車崙埔工程做到八十四
    年我離開工程未完成，由浩成公司接回去完成，是因車崙埔工程與頭嵙山工程均
    由浩成公司承包，因頭嵙山工程倒塌，連帶車崙埔工程款亦被扣下，另車崙埔工
    程進度落後百分之五，無法領到工程款，以致無資力完成工程等語；又證人黃福
    到庭證稱：八十四年我有做車崙埔軍用兵工廠的工程，約有二、三人去做一個多
    月，我們有領到工資，但沒有領全等語；足認被告確有於承包車崙埔工程後，有
    施工建造所承包之工程，而非僅以承包工程之名向自訴人借款並找自訴人等人投
    資卻未施工，被告係因頭嵙山工程倒塌，連帶使車崙埔工程款亦被扣下，另車崙
    埔工程進度落後，無法領到工程款，以致惡性循環，被告更無資力購入原物料及
    僱用工人施工完成工程，又自訴人雖稱其有聽到被告將所領的五百萬元工程款轉
    投資到花蓮縣的工程，惟自訴人並無法提出證據證明被告確有將所領的五百萬元
    工程款轉投資到花蓮縣的工程，且承作工程亦需支付原物料之貨款及工資，工程
    才有辦法繼續進行，並非完全不需支付原物料之貨款及工資，廠商仍願繼續進貨
    而工人亦願繼續施工，是以自訴人所稱被告將所領得之全部工程款五百萬元均轉
    投資到花蓮縣的工程，亦有可疑；再自訴人亦稱被告於八十四年九月間曾償還自
    訴人十萬元借款，若被告於借款之初即有詐欺自訴人之犯意，則被告即不可能於
    八十四年九月間清償自訴人十萬元。綜上所述，本件自訴人於借款之初即對被告
    之資力有所了解，尚不能以被告事後無法清償，遽謂被告於借款之初即有不法所
    有之意圖，另被告縱使於借貸之初，信誓旦旦屆期會清償，惟此並非施用詐術手
    段，蓋衡情貸與人願意借款予他人，大多會考量借用人之債信能力及支付能力，
    斷無僅因口頭一再保證，即願意借貸，是以本件應屬民事糾紛，應循民事途徑解
    決，此外，復查無其他積極證據足資證明被告有何詐欺犯行，揆諸首開說明，被
    告犯罪不能證明，自應為其無罪之諭知。
據上論斷，應依刑事訴訟法第三百四十三條、第三百零一條第一項，判決如主文。
中      華      民      國    九十      年      四      月    二十四    日
                                    臺灣彰化地方法院刑事第二庭
                                        法      官   石  馨  文
右正本證明與原本無異。
如不服本判決，應於判決送達後十日內向本院提出上訴狀( 須附繕本 )。
告訴人或被害人對於判決如有不服具備理由請求檢察官上訴者，其上訴期間之計算係
以檢察官收受判決正本之日期為準。
                                        法院書記官   王  振  州
中      華      民      國    九十      年      四      月    二十五    日


司法院資訊處製作；財團法人民間司法改革基金會備份。
